臺灣高等法院高雄分院刑事判決　　　　95年度上訴字第2246號
上　訴　人
即　被　告　甲○○
選任辯護人　史乃文律師
上列上訴人因重傷害案件，不服臺灣澎湖地方法院95年度訴字第
18號中華民國95年10月31日第一審判決（起訴案號：臺灣澎湖地
方法院檢察署94年度調偵字第42號），提起上訴，本院判決如下
：
    主  文
原判決撤銷。
甲○○傷害人之身體致重傷，處有期徒刑年貳月。
    事  實
一、甲○○在澎湖縣七美鄉平和村64之6 號經營九孔養殖場，於
    民國（下同）94年5 月20日下午3 時30分，疑丙○○、乙○○兄弟到其養殖場係欲偷竊九孔，雙方發生爭吵衝突後，丙○○、乙○○不予理會，由乙○○騎乘GOC-075 號重型機車
    搭載丙○○欲行離開，甲○○見狀竟騎乘未懸掛車牌之機車
    ，由後追撞乙○○所騎乘之機車，致2 車皆翻覆，惟丙○○
    、乙○○均未受傷，反倒是甲○○受有肋骨骨折及左胸、右
    膝、右小腿挫擦瘀傷之傷害，嗣丙○○、乙○○騎機車離去
    後，駕駛業已報廢之自小貨車（原車牌為UP-5162 號，甲○○改掛HL-2917 號車牌）外出找尋丙○○、乙○○，迨同日
    下午3 時50分許，在該鄉海豐村25號之5 前方道路發現乙○○騎乘機車搭載丙○○，竟基於傷害之故意，自後加以追撞
    乙○○所騎之機車，而甲○○對於其傷害致重傷之結果，主
    觀上雖不預見，但客觀上有預見之可能，甲○○因該追撞，
    致丙○○、乙○○均人車倒地，乙○○受有左肩、左踝骨、
    雙膝及左髖部挫傷等傷害，丙○○則受有右腰、雙下肢及左
    上肢多處壓挫擦傷、內出血、第二、三腰椎骨折、陰囊血腫
    等傷害及骨盤骨折合併左坐骨神經損傷之重傷害，適有七美
    分駐所員警張繼志騎車經該處，甲○○僅向張繼志揮手即逕
    開車離去，張繼志發覺有異，鳴放警報器追趕，而在七美鄉
    「吳府宮」東側海岸線道路上將甲○○攔停，始查獲上情。
二、案經丙○○、乙○○訴由澎湖縣警察局望安分局報請臺灣澎
    湖地方法院檢察署檢察官偵查起訴。
    理  由
壹、證據能力部分：
一、按被告以外之人於審判外之陳述，屬傳聞證據，依刑事訴訟
    法第159 條第1 項之規定，除法律有規定者外，原則上不得
    作為證據。本件證人乙○○、丙○○、顏志明在警詢時之陳
    述，與其等於審判中之陳述並無不符，即無刑事訴訟法第15
    9 之2 之例外情形，茲被告之選任辯護人既已提出異議，本
    院認該等證人在警詢時之陳述應無證據能力，不得作為證據
    。
二、次按被告以外之人於偵查中向檢察官所為陳述，除顯有不可
    信之情況者外，得為證據，刑事訴訟法第159條之1第2 項定
    有明文。查本件證人乙○○、丙○○、張順佐於95年1 月11
    日檢察官偵查中具結後證述，並無證據顯示檢察官在偵查時
    有不法取供之情形，亦查無證據顯示上開證述有顯不可信之
    情況，依上開說明，應認其等於該次偵查中之證言具有證據
    能力。至該等證人於94年8 月8 日、15日在偵查中之證詞因
    未經具結，被告之選任辯護人於本院審理時亦已提出異議，
    應認無證據能力。
三、又按刑事訴訟法第159 條之4 規定，除前3 條之情形外，下
    列文書亦得為證據：「一、除顯有不可信之情況外，公務員
    職務上製作之紀錄文書、證明文書。二、除顯有不可信之情
    況外，從事業務之人於業務上或通常業務過程所須製作之紀
    錄文書、證明文書。三、除前2 款之情形外，其他於可信之
    特別情況下所製作之文書。」，本件告訴人乙○○、丙○○
    之診斷證明書（警詢後卷第51、52頁），及財團法人長庚紀
    念醫院高雄分院覆函（調偵卷第31、37頁），均係從事業務
    之人於業務上或通常業務過程所製作之文書，由醫師依其專
    業知識，按病患實際就診之病歷紀錄所作成，具相當之客觀
    性及中立性，亦無顯不可信之情況，均應具有證據能力。
貳、實體部分：
一、訊據上訴人即被告甲○○固不否認有駕駛自小貨車撞及被害
    人丙○○、乙○○所騎之機車，而使丙○○、乙○○受有如
    上揭傷害之事實，惟矢口否認有傷害或重傷害之故意，辯稱
    ：伊於94年5 月20日下午3 時30分，並未在澎湖縣七美鄉伊
    所經營之九孔養殖場附近與丙○○、乙○○兄弟發生衡突，
    也無騎機車衝撞他們，同日下午3 時50分，伊雖有駕駛自小
    貨車，在七美鄉海豐村25號之5 前方道路撞及丙○○、乙○○所騎機車之情事，但並非蓄意，是不小心撞到他們，且撞
    到後伊未再開車輾壓丙○○，嗣看到警察，在車中告訴警察
    伊急著要回養殖場開馬達，伊以為警察聽到了，才駕車離開
    ，不知警察並未聽清楚，尾追將伊攔停，伊並非要逃逸云云
    。經查：
  (一)被告於上開時地，駕駛自小貨車撞及告訴人2 人騎乘之機車
    ，致告訴人等人車倒地，告訴人丙○○因而受有右腰、雙下
    肢及左上肢多處壓挫擦傷、內出血、第二、三腰椎骨折、陰
    囊血腫、骨盤骨折合併左坐骨神經損傷等傷害，乙○○則受
    有左肩、左踝骨、雙膝及左髖部挫傷等傷害之事實，業據被
    告坦白承認，核與告訴人2 人所述情節相符，並有驗傷診斷
    書（見警卷(二)第51-52 頁），財團法人長庚紀念醫院高雄分
    院覆函（見調(一)偵字卷第31、37頁）、現場照片、道路交通
    事故調查表、現場平面圖（見警卷(一)第26-35 頁，警卷(二)第
    41-47） 附卷可稽。上開事實，堪以認定。
  (二)被告雖否認案發前曾與告訴人2 人發生爭執，惟告訴人乙○○、丙○○分別於偵查中證述：「當天下午3 點多，我們（
    即告訴人2 人）一同去看祖母的墓，甲○○以為我們要偷東
    西，發生口角。我騎機車載丙○○離開，甲○○就騎機車追
    撞我們。」等語（見調偵字卷第20-21 頁），證人即告訴人
    2 人之兄張順佐則證稱：「我叫他們（即告訴人2 人）去看
    我祖母的墓，過10多分鐘，我騎機車要去找他們，我看到甲○○騎機車自後追撞我弟弟的機車，甲○○把機車牽起來往
    回騎，沒有道歉，也沒有說什麼，我弟弟本要去追，我叫他
    不要追了」等語（調偵卷第19頁），互核相符；且被告亦承
    認當日下午3 時30分許，有騎機車摔倒受傷之事實（警卷(一)
    第4-5 頁），而被告於案發翌日凌晨1 時即到署立澎湖醫院
    急診檢查治療，經該院診斷為左測第八、第九肋骨骨折、左
    胸、左膝及左小腿挫擦瘀傷，有該院出具之診斷證明書附卷
    可參（見警卷(一)第25頁），被告自承受傷之時間與上開告訴
    人及證人等所述發生衝突及被告以機車追撞告訴人所騎機車
    之時間相同，而被告對其於上開時間如何受傷之原因交代不
    清，自可認上開告訴人及證人所述，並非虛妄；被告確有與
    告訴人發生爭執，且有騎機車追撞告訴人所騎機車，雙方均
    倒地，惟告訴人等未受傷，反是被告受如前揭之傷之時，亦
    堪認定。
  (三)被告雖否認故意駕駛貨車追撞告訴人，惟被告於偵查初訊時
    陳稱：「因為告訴人2 人騎機車搖搖晃晃，又瞬間煞車要轉
    彎，我來不及煞車就撞上他們了。」（見偵字第261 號卷第
    10 頁） ；再於94年8 月8 日接受偵查時陳稱：「因為那裡
    是轉彎處，路狹小，車轉不過去就撞到了」（見同上偵查卷
    第31 頁） ；又於原審準備程序時陳稱：撞到乙○○之前，
    就看到他們的機車搖來搖去，因為那邊是一個小轉彎，來不
    及煞車撞到（見原審卷第18頁）；在原審審理時則陳稱：「
    當時我時速約50-60 公里，告訴人車速不快。我轉彎後就看
    到他們的車子，我們同向行駛，我轉彎不到1 分鐘，告訴人
    突然煞車，我們就撞上了，案發前我跟告訴人的距離沒有多
    遠，但是兩車距離越來越近，那時沒有其他車輛經過」云云
    （見原審卷第75-76 頁）。觀諸被告上開陳述，其對於追撞
    原因或稱是轉彎閃避不及，或稱是告訴人騎車搖搖晃晃，或
    稱是告訴人突然煞車，前後不一，已有可疑。另參酌卷附道
    路交通事故調查表、現場平面圖（見警卷(一)第26-27 頁，警
    卷(二)第43頁），肇事地點路面寬度達5.9 公尺，被告又承認
    當時無其他車經過（見原審卷第76頁），可見路面並非狹窄
    ；且案發地點係被告轉彎後，再直行約200 公尺處，顯然被
    告肇事與轉彎與否並無關連。又被告肇事後酒精測試值為零
    （見警卷(二)第48-49 頁），可見當時被告意識清醒，其復自
    稱車禍前已看到告訴人所騎乘機車搖搖晃晃，若為真實，理
    應更加注意行車動向，不致以時速50-60 公里之速度，往前
    追撞。從而，亦可見被告辯解肇事之因素，並非一般意識清
    醒之人合理行車方式，另被告在案發前曾與告訴人發生爭執
    ，並致身體受傷，已如前述，則其有報復之動機，應無可疑
    ；被告係故意自後追撞告訴人所騎乘之機車，堪以認定。
  (四)告訴人丙○○、乙○○雖指稱：被告駕駛小貨車於追撞告訴
    人之機車停下2 、3 秒鐘後，竟又往前行駛，故意輾過躺於
    地上之丙○○云云，惟被告堅決否認有故意輾壓丙○○之情
    事。證人顏志明於原審審理時到庭結證稱：我當時正好騎機
    車經過案發現場，聽到「碰」一聲，看到貨車從機車後方撞
    一下，因為當時我有急事，所以只停了5 秒鐘就走了，我只
    看到貨車撞到機車的那一煞那，至於貨車後來有沒有做什麼
    我不知道，我沒有看到貨車輾過倒在地上的人等語（見原審
    卷第51-53 頁），證人顏志明看到被告貨車碰到告訴人機車
    後，停留案發處5 秒鐘並未看到被告貨車有輾過倒在地上的
    人之情事，則告訴人等所陳被告貨車追撞告訴人之機車停下
    2 、3 秒鐘後，竟又往前行使，故意輾過躺在地上之丙○○
    云云，是否真實，即有可疑。再參諸告訴人乙○○於原審審
    理時證述：被撞後我倒在水溝邊，丙○○倒在接近路中央的
    地方，被告貨車前輪輾過丙○○，丙○○倒地時，頭向右邊
    等語（見原審卷第55、56頁）；然依交通事故現場圖所示，
    道路現場寬僅5.9 公尺，扣除道路兩側白線與水溝之距離各
    1.17公尺，白線內道路可行使之路面僅3.56公尺（即5.9減
    1.17乘2 等於3.56），以被告貨車之寬度為1.8 公尺，若丙○○倒趴在接近路中央地方，且頭向右方，則被告之貨車右
    前輪若有從丙○○身上輾過，但貨車之右後輪卻沒有輾過丙○○之身體，即表示被告駕駛貨車以右前輪輾過丙○○之身
    體後，必需立即猛打方向盤到底而將貨車往左方向前進，始
    能避免貨車右後輪輾壓到丙○○，但以道路既有之寬度實無
    法容許貨車如此轉向，又告訴人丙○○於檢察官偵查時證述
    ：我被撞出去後就不醒人事，不知道是那一個車輪輾過我，
    他輾過我後我就痛醒等語（見調偵字卷第20頁），然其於原
    審及本院審理時又皆證稱：被撞後完全不省人事等語（見原
    審卷第58頁及本院96年3 月13日筆錄），前後所供已有不符
    ，且與證人即消防人員丁○○於本院審理時證稱：我到場時
    看到受傷的2 人都很清醒之情不符（見本院96年2 月6 日筆
    錄），是堪認被告之貨車應無輾過丙○○之身體。
  (五)被告與告訴人兄弟並無深仇大恨，案發當天因懷疑告訴人兄
    弟欲偷竊九孔，雙方發生衝突爭吵，告訴人不予理會，騎機
    車離去時，被告即騎機車追撞，雙方均人車倒地，惟告訴人
    兄弟並未受傷，反是被告身體受有多處傷害，氣憤難消，遂
    駕車尋找告訴人兄弟，迨發現告訴人兄弟後，遂又自後追撞
    告訴人機車，迨告訴人兄弟人車倒地後，被告隨即開車離去
    ，被告應只有傷害之犯意，至為明顯。告訴人丙○○因被告
    之前開傷害行為，受有骨盤骨折併後腹腔出血，右腰、雙下
    肢及左上肢多處壓傷挫傷、內出血，第二、三腰椎骨折，陰
    囊血腫等傷害，其中骨盆骨折合併左坐骨神經損傷，導致其
    左下肢神經痛，無法蹲臥、無法跑步，行走能力少於20分鐘
    ，研判很難復原等情，業據財團法人長庚紀念醫院高雄分院
    函覆在卷（見調偵字卷第31、37頁），本院向台灣台中戒治
    所函查告訴人丙○○入所後迄今之病情，據該所函覆所附之
    丙○○病歷摘要所載：丙○○左踝關節：背曲小於5 度，足
    底曲屈45度，內翻30度，外翻小於10度，右膝關節屈曲100
    度，伸展0-10度，腰部前彎30-45 度，後抑20-30 度，確實
    已達到無法蹲踞及無法跑步之情形，有該所96年2 月13日第
    09 61000023 號函可參，是告訴人丙○○所受之傷顯已達到
    重大難治之程度，堪予認定。
  (六)綜上所述，被告罪證已甚明確，所辯並無傷害之故意云云，
    要係避重就輕委責之詞，不足採信，犯行洵堪認定。
二、被告甲○○行為後，刑法關於重傷害之定義，於95年7 月1
    日施行之修正後刑法第10條第4 項規定：「稱重傷者，謂下
    列傷害：一、毀敗或嚴重減損一目或二目之視能。二、毀敗
    或嚴重減損一耳或二耳之聽能。三、毀敗或嚴重減損語能、
    味能或嗅能。四、毀敗或嚴重減損一肢以上之機能。五、毀
    敗或嚴重減損生殖之機能。六、其他於身體或健康，有重大
    不治或難治之傷害。」，與修正前之規定：「稱重傷者，謂
    左列傷害：一、毀敗一目或二目之視能。二、毀敗一耳或二
    耳之聽能。三、毀敗語能、味能或嗅能。四、毀敗一肢以上
    之機能。五、毀敗生殖之機能。六、其他於身體或健康，有
    重大不治或難治之傷害。」，就該條項第6 款之規定，並無
    不同，是以本件適用修正前刑法，即被告行為時法，對被告
    並無不利，又被告對於其傷而致丙○○重傷害之結果主觀上
    雖不預見，但客觀上有預見之可能，是核被告所為，其傷害
    告訴人乙○○部分，係犯刑法第277條第1項之傷害罪，其傷
    害告訴人丙○○致重傷部分，係犯刑法第277條第2項後段之
    傷害致重傷害罪，公訴人認被告所為係犯刑法第278條第1項
    之重傷害罪及同條第3項、第1項之重傷害未遂罪，尚有未洽
    ，起訴法條應予變更。被告一傷害行為，侵害告訴人二人之
    身體法益，係一行為觸犯數相同罪名，為同種想像競合犯，
    應從一受害較重之傷害致重傷既遂論處。又被告行為後，刑
    法第55條關於想像競合犯之規定雖已有修正，然修正後刑法
    第55條但書係科刑之限制，為法理之明文化，非屬法律變更
    （最高法院95年第8 次刑庭會議決議參照），是以此部分應
    無比較新舊法之必要，應逕行適用被告行為時之法律，併予
    指明。
三、原審予以論罪科刑，固非無見，然查：(一)被告先係因懷疑告
    訴人丙○○、乙○○兄弟偷竊九孔，發生口角衝突後，告訴
    人於欲離去時，被告即騎機車追撞告訴人之機車，致二車皆
    翻覆，惟告訴人並未成傷，反是被告身體受有多處傷害，此
    一事實，已為起訴書所認定，應是被告嗣後駕駛貨車追撞告
    訴人之動機，原判決就此事實未予論，尚有未洽。(二)又被
    告僅有普通傷害之犯意，原判決認被告係基於重傷害之故意
    ，亦有未洽。被告上訴否認有傷害之故意，雖無理由，惟原
    判決既有可議，即屬無可維持，應由本院將原判決撤銷，審
    酌被告與告訴人等素無恩怨，僅因懷疑告訴人兄弟偷竊其養
    殖之九孔，發生衝突，即開車追撞告訴人等，致告訴人等受
    有前述之傷害，於檢察官偵查中雖已與告訴人等成立和解，
    惟告訴人等嗣後反悔，欲再提高賠償金額，本院審理時，幾
    經洽談，仍無結果，並念及被告案發前即患有重度憂鬱症，
    曾於93年12月8 日至94年1 月3 日在長庚紀念醫院高雄分院
    治療，有該院出具之診斷證明書附卷可證，且案發當天被告
    亦受有肋骨斷裂等傷害，業如前述等一切情狀，爰予科處有
    期徒刑3年2月。
四、公訴意旨又以：被告於上開時地，故意駕車追撞告訴人2人
    後，逕行離去，認被告另涉有刑法第185條之4之肇事逃逸罪
    嫌云云。經查：刑法第185條之4之肇事致人死傷逃逸罪，係
    處罰肇事後逃逸之駕駛人，以促使駕駛人於意外肇事後能對
    被害人即時救護。從而，肇事致人死傷逃逸罪係以行為人對
    於事故之發生非出於故意為要件，此有最高法院94年度台上
    字判決意旨可資參照。本件被告出於使人傷害之故意，駕車
    追撞告訴人2人，已如前述，自無即時救護告訴人2人之期待
    可能，其所為與肇事逃逸罪之構成要件不合，本應為無罪之
    諭知，惟公訴人於原審蒞庭論告時，認此部分犯行與前開論
    罪科刑部分，有牽連犯之裁判上一罪之關係（原審卷第76頁
    ），爰不另為無罪判決之諭知。
據上論斷，應依刑事訴訟法第369條第1項前段、第364條、第299
條第1項前段、第300條，刑法第2條第1項前段、第277條第2項後
段、第55條，判決如主文。
本案經檢察官許月雲到庭執行職務。
中　　華　　民　　國　　96　　年　　3　　 月　　27　　日
                  刑事第四庭    審判長法  官  蕭權閔
                                      法  官  吳進寶
                                      法  官  陳吉雄
以上正本證明與原本無異。
如不服本判決應於收受本判決後10日內向本院提出上訴書狀，其
未敘述上訴理由者，並得於提起上訴後10日內向本院補提理由書
狀（均須按他造當事人之人數附繕本）「切勿逕送上級法院」。
中　　華　　民　　國　　96　　年　　3 　　月　　28　　日
　　　　　　　　　　　　　　　　　　　書記官  梁美姿
附錄本判決論罪科刑法條：
刑法第277條第2項
傷害人之身體或健康者，處 3 年以下有期徒刑、拘役或 1 千元
以下罰金。
犯前項之罪因而致人於死者，處無期徒刑或 7 年以上有期徒刑；
致重傷者，處3 年以上10年以下有期徒刑。
                                                 aq
